臺灣臺北地方法院刑事判決　　　　　　　100年度訴字第618號
公　訴　人　臺灣臺北地方法院檢察署檢察官
被　　　告　李秋鳳
選任辯護人　洪志文律師
上列被告因偽造文書等案件，經檢察官提起公訴（100年度偵緝
字第35號），被告於準備程序中先就被訴事實為有罪之陳述，經
本院告以簡式審判之旨，並聽取當事人之意見後，本院合議庭裁
定由受命法官獨任行簡式審判程序判決如下：
    主  文
李秋鳳行使偽造私文書，足以生損害於他人，處有期徒刑壹年，
減為有期徒刑陸月，如易科罰金，以銀元參佰元即新臺幣玖佰元
折算壹日。
    事  實
一、李秋鳳意圖為自己不法之所有，於民國87年4月25日起，以
    個人及冒用其嫂蘇美珠之名義，加入黃新菊所召集之互助會
    （會期87年4月25日至90年12月25日止，每月25日20時在臺
    北市○○區○○路168巷12號開標，共46會每期金額新臺幣
    「下同」2萬元，致使黃新菊誤以為蘇美珠確有參加前開互
    助會，且李秋鳳確實業獲蘇美珠授權代為處理互助會標會及
    代收、代繳會款事宜等情。肆李秋鳳即意圖為自己不法之所
    有，基於行使偽造私文書及詐欺取財之犯意，於87年7月25
    日，在臺北市○○區○○路168巷12號填寫金額然未具名之
    互助會標單，向黃新菊佯稱蘇美珠欲以6,700元之標金投標
    ，致使黃新菊陷於錯誤，誤認蘇美珠確實參予投標，足以生
    損害於蘇美珠，嗣果得標，黃新菊即將得標款項625,300元
    交付李秋鳳。嗣李秋鳳於繳納31期會款後，自89年10月25日
    起未繳納後續會款，並避不見面，後經會員告知蘇美珠後，
    始悉上情。
二、案經蘇美珠訴由臺北市警察局萬華分局報請臺北地檢署檢察
    官偵查起訴。
    理  由
壹、程序部分：
一、本件被告李秋鳳所涉係死刑、無期徒刑、最輕本刑為3年以
    上有期徒刑或高等法院管轄第一審案件以外之罪，並於本院
    行準備程序時就被訴事實為有罪之陳述，本院合議庭依刑事
    訴訟法第273條之1第1項規定，裁定改由受命法官獨任行簡
    式審判程序，先予敘明。
二、被告於警、偵訊之供述，非出於強暴、脅迫、利誘、詐欺、
    疲勞訊問、違法羈押或其他不正方法取得，依刑事訴訟法第
    156條第1項、第158條之2得採為證據。
三、按被告以外之人於審判外之陳述，雖不符前4條之規定，而
    經當事人於審判程序同意做為證據，法院審酌該言詞陳述或
    書面陳述作成時之情況，認為適當者，亦得為證據。當事人
    、代理人或辯護人於法院調查證據時，知有第159條第1項不
    得為證據之情形，而未於言詞辯論終結前聲明異議者，視為
    有前項之同意，為刑事訴訟法第159條之5所明定。證人蘇美
    珠、黃新菊分別於警、偵訊之供、證述，被告於審判期日均
    表示無意見，證人蘇美珠於警訊之供述本院認為適當，依上
    述規定，均得為證據；證人蘇美珠、黃新菊等於偵查中（具
    結）證述，核無顯不可信之情況，依同法第159條之1第2項
    皆得為證據。
四、後列非供述證據，均非違法取得之證據，且或係從事業務之
    人於業務上製作之證明文書、記錄文書，核無顯不可信情況
    ，故依同法第158條之4反面解釋、第159條之4第2款得為證
    據。
貳、實體部分：
一、上開事實，業據被告李秋鳳於本院準備及審理程序均坦承不
    諱，核與告訴人蘇美珠於警詢及偵查指訴綦詳，並經證人黃
    新菊於偵查中具結證述屬實，且有互助會單在卷可佐，足認
    被告上開任意性自白核與事實相符。從而，本案事證已臻明
    確，被告犯行洵堪認定，應依法論科。
二、論罪科刑
（一）新舊法比較適用：
      被告行為後，94年1月7日修正通過、同年2月2日公布之刑
      法修正條文，已於95年7月1日施行。按行為後法律有變更
      者，適用行為時之法律，但行為後之法律有利於行為人者
      ，適用最有利於行為人之法律，修正後刑法第2條第1項定
      有明文。此條規定乃與刑法第1條罪刑法定主義契合，而
      貫徹法律禁止溯及既往原則，係規範行為後法律變更所生
      新舊法律比較適用之準據法，是刑法第2條本身雖經修正
      ，但刑法第2條既屬適用法律之準據法，本身尚無比較新
      舊法之問題，應一律適用裁判時之現行刑法第2條規定以
      決定適用之刑罰法律。又本次刑法修正之比較新舊法，應
      就罪刑有關之共犯、未遂犯、想像競合犯、牽連犯、連續
      犯、結合犯，以及累犯加重、自首減輕暨其他法定加減原
      因（如身分加減）與加減例等一切情形，綜其全部罪刑之
      結果而為比較（最高法院95年度第8次刑庭會議決議參照
      ）。茲就本件適用刑法法條新舊法比較之情形分論如下：
    1.關於罰金刑，在刑法修正前，刑法分則編各罪所定罰金刑
      之貨幣單位原為銀元，其最高罰金數額，從各該法條規定
      ，而最低罰金數額，則依修正前刑法第33條第5款之規定
      為1元以上（貨幣單位為銀元），且若定有罰金刑之論罪
      法條係於72年6月25日前所制定，而該法條日後均未修正
      者，得依罰金罰鍰提高標準條例第1條前段規定，就其原
      定數額提高為2倍至10倍，其後修正者則不提高倍數，並
      依現行法規所定貨幣單位折算新臺幣條例第2條規定，以
      銀元1元折算為新臺幣3元；於刑法修正後，因刑法第33條
      第5款修正為：「罰金：新臺幣1千元以上，以百元計算之
      。」，使得刑法之罰金貨幣單位已由銀元改為新臺幣，則
      刑法分則編各罪所定罰金刑之貨幣單位，自應配合修正為
      新臺幣，又為使刑法分則編各罪所定罰金之最高數額與刑
      法修正前趨於一致，乃增訂刑法施行法第1條之1：「中華
      民國94年1月7日刑法修正施行後，刑法分則編所定罰金之
      貨幣單位為新臺幣。94年1月7日刑法修正時，刑法分則編
      未修正之條文定有罰金者，自94年1月7日刑法修正施行後
      ，就其所定數額提高為30倍。但72年6月26日至94年1月7
      日新增或修正之條文，就其所定數額提高為3倍。」，從
      而，刑法第339條第1項所定罰金刑之最高數額，於刑法修
      正前、後並無不同，惟修正後刑法第33條第5款所定罰金
      刑最低數額，較之修正前提高，自以修正前刑法第33條第
      5款規定有利於被告。
    2.修正前刑法第55條後段規定：「犯一罪而其方法或結果之
      行為犯他罪名者，從一重處斷」，於本次修正後，業已將
      此規定刪除。按牽連犯之犯罪行為及法益之侵害均係複數
      ，修正前刑法所定牽連犯之數行為，於本案之情形依修正
      後之規定亦須分論併罰，故以修正前刑法第55條後段之規
      定，對於被告較為有利。
    3.綜合上述各條文修正前、後之比較，揆諸前揭最高法院決
      議所揭示之罪刑綜合比較原則，依刑法第2條第1項前段之
      規定，應整體適用行為時即修正前之規定。
（二）次按在互助會標單上記載會員之姓名及標息金額，雖未明
      載標單等字，然依一般民間合會之習慣，該紙張上之記載
      足以表示該會員擬以所書金額標取該次合會會款之證明，
      應依刑法第220第1項規定，以私文書論。次按民間互助會
      之標會會單，如未書寫標會者之姓名或代號，致無從辨別
      或表示係某一會員參與標會，固不具文書之形式，然若經
      投標者或代為投標者或冒標者表明其係某人之標單，因在
      場之其他投標者或會員已能辨別係某一會員參與標會者，
      縱標單上未書寫姓名或代號，仍無礙於係刑法第220條第1
      項準文書之認定，有最高法院94年度台上字第1439號判決
      要旨可資參照。
（三）是核被告李秋鳳所為，係犯刑法第216條、第220條第1項
      、第210條之行使偽造準私文書罪，及同法第339條第1項
      之詐欺取財罪。又被告偽造標單之低度行為應為行使偽造
      標單之高度行為所吸收，不另論罪。再被告所犯上開行使
      偽造準私文書罪及詐欺取財罪2罪間，有手段、目的之牽
      連關係，為牽連犯，應依修正施行前刑法第55條後段之規
      定從一重之連續行使偽造準私文書罪處斷。
（四）爰審酌被告冒用告訴人蘇美珠名義標互助會，收取會款，
      對活會會員財產權侵害甚鉅，及其犯罪所得，迄今尚未與
      告訴人等人和解，兼酌被告於本院審理時坦承犯行等一切
      情狀，量處如主文所示之刑，以示懲戒。被告所偽造之標
      單並未扣案，因該標單係為標會所用，於開標後即已滅失
      ，故該標單已毋庸再宣告沒收，併此說明。
（五）又被告本案犯罪時間，雖於96年4月24日前，且所犯前述
      罪名，符合中華民國96年罪犯減刑條例第2條第1項第3款
      所定之減刑條件，應減其刑期至2分之1，並一同條例第9
      條諭知其易科罰金之折算標準。又關於易科罰金之折算標
      準，查於被告行為時即94年2月2日修正公布前刑法第41條
      第1項前段規定：「犯最重本刑為5年以下有期徒刑以下之
      刑之罪，而受6個月以下有期徒刑或拘役之宣告，因身體
      、教育、職業、家庭之關係或其他正當事由，執行顯有困
      難者，得以1元以上3元以下折算1日，易科罰金」，又依
      95年5月17日修正前罰金罰鍰提高標準條例第2條規定，就
      其原定數額提高為100倍折算1日，則被告行為時之易科罰
      金折算標準，應以銀元300元折算1日，經折算為新臺幣後
      ，應以新臺幣900元折算為1日。另94年2月2日修正公布之
      刑法第41條第1項前段則規定：「犯最重本刑為5年以下有
      期徒刑以下之刑之罪，而受6個月以下有期徒刑或拘役之
      宣告者，得以新臺幣1千元、2千元或3千元折算1日，易科
      罰金」；比較修正前後之易科罰金折算標準，可知以94年
      2月2日修正公布前之刑法規定，較有利於被告，則本院亦
      依刑法第2條第1項前段，適用修正前刑法第41條第1項前
      段及廢止前、95年5月17日修正前罰金罰鍰提高標準條例
      第2條等規定，定其折算標準，併諭知銀元折算新臺幣之
      標準。
參、據上論斷，應依刑事訴訟法第273條之1第1項、第299條第1
    項前段，刑法第2條第1項前段、第216條、第210條、第220
    條第1項、第339條第1項、修正前刑法第55條、第41條第1項
    前段，中華民國96年罪犯減刑條例第2條第1項第3款、第7條
    、第9條，刑法施行法第1條之1，95年5月17日修正前罰金罰
    鍰提高標準條例第2條罰金罰鍰提高標準條例第2條，現行法
    規所定貨幣單位折算新臺幣條例第2條，判決如主文。
本案經檢察官林淑玲到庭執行職務。
中    華    民    國    100    年    9    月    26    日
                  刑事第十二庭  法  官  曾正龍
上正本證明與原本無異。
如不服本判決應於收受送達後10日內向本院提出上訴書狀，並應
敘述具體理由；其未敘述上訴理由者，應於上訴期間屆滿後20日
內向本院補提理由書（均須按他造當事人之人數附繕本）「切勿
逕送上級法院」。告訴人或被害人如對於本判決不服者，應具備
理由請求檢察官上訴，其上訴期間之計算係以檢察官收受判決正
本之日期為準。
                                書記官  黃馨慧
中    華    民    國   100    年    9     月    26    日
附錄本案論罪科刑法條：
中華民國刑法第220條（準文書）
在紙上或物品上之文字、符號、圖畫、照像，依習慣或特約，足
以為表示其用意之證明者，關於本章及本章以外各罪，以文書論
。
錄音、錄影或電磁紀錄，藉機器或電腦之處理所顯示之聲音、影
像或符號，足以為表示其用意之證明者，亦同。
中華民國刑法第216條（行使偽造變造或登載不實之文書罪）
行使第210條至第215條之文書者，依偽造、變造文書或登載不實
事項或使登載不實事項之規定處斷。
中華民國刑法第210條（偽造變造私文書罪）
偽造、變造私文書，足以生損害於公眾或他人者，處5年以下有
期徒刑。
中華民國刑法第339條（普通詐欺罪）
意圖為自己或第三人不法之所有，以詐術使人將本人或第三人之
物交付者，處5年以下有期徒刑、拘役或科或併科1千元以下罰金
。
以前項方法得財產上不法之利益或使第三人得之者，亦同。
前二項之未遂犯罰之。